臺中高等行政法院判決　　　　　　　　　　　　　　　九十二年度訴字第七七九號
　　　　　　　　　　　　　　　.
　　原　　　告　甲○○
　　被　　　告　苗栗縣政府
　　代　表　人　乙○○
　　訴訟代理人　丙○○
右當事人間因水土保持法事件，原告不服行政院農業委員會中華民國九十二年七月二
十四日農訴字第○九二○一三二六二○號訴願決定，提起行政訴訟。本院判決如左︰
　　主  文
原告之訴駁回。
訴訟費用由原告負擔。
　　事  實
一、事實概要：原告甲○○所有坐落苗栗縣南庄鄉○○段九○○之八二地號土地，未
    先擬具水土保持計畫送請核准，即擅自開挖水溝等，案經被告會同相關單位勘查
    屬實，被告乃以原告違反水土保持法第十二條及同法第三十三條第一項第二款規
    定處以新台幣（下同）陸萬元罰鍰，並令其限期完成改正，恢復原狀植生覆被，
    原告不服，提起訴願，經訴願決定機關將「原處分有關自第一次罰鍰處分書送達
    之日起二年內暫停該地之開發申請」部分撤銷，其餘部分駁回，原告仍不服，提
    起本件行政訴訟。
二、兩造之聲明：
    (一)原告聲明求為判決：原處分及訴願決定關於原告不利部分均撤銷。
　　(二)被告聲明求為判決：駁回原告之訴。
三、兩造之陳述及爭點：
    (一)原告主張之理由：
      1.因原告房屋之所在地處於較低窪處，房子坐落於苗栗縣南庄鄉○○段九○○
        之八二地號為整個山坡邊緣，其上之地號九○○之八一、四四一為平坦之空
        地，地勢高，每逢下大雨時，山水及雨水匯流到小木屋下之地基中形成小瀑
        布，若長久不作改善恐危及木屋安全，經與專家研討後決定在房子近高處作
        洪水截流。
      2.原告只為整理自己家園，埋設水管以利排水，造林種樹美化園地，因為無力
        挖掘硬土，而雇請小型挖土機挖掘排水系統，並無亂墾。原告土地未動土前
        缺乏排水，造成草原上水患，後因自行設排水管而能保持山坡，提高水土保
        持功能更是原告之心願，請法院體查民心，將原處分撤銷，若需補辦申請，
        將即時按相關規定及程序辦理。
    (二)被告答辯之理由：
      1.按「公私有土地之經營或使用，應實施水土保持處理與維護者，該土地之經
        營人、使用人或所有人，為本法所稱之水土保持義務人」、「下列地區之治
        理或經營使用之行為，應經調查規劃，依水土保持技術規範實施水土保持之
        處理與維護：一、集水區之治理。二、農、林、漁、牧地之開發利用。三、
        探礦、採礦、鑿井、採取土石或設置有關附屬設施。四、修建鐵路、公路、
        其他道路或溝渠等。：：」、「第八條第一項第三款至第四款之開發、經營
        或使用行為，以及於山坡地及森林區內從事農、林、漁、牧地之開發利用所
        需之修築道路、開挖、整地或整坡作業，其水土保持義務人應先擬具水土保
        持計畫，送請主管機關核定：：：。」、「有下列情形之一者，處新台幣六
        萬元以上，三十萬元以下罰鍰：一、違反第八條第一項規定未依水土保持技
        術規範實施水土保持之處理與維護或違反二十二條第一項，未在規定期限內
        改正或實施仍不合水土保持技術規範者。二、違反第十二條至第十四條規定
        之一，未先擬具水土保持計畫或未依核定計畫實施水土保持之處理與維護者
        ；或違反第二十三條規定，未在規定期限內改正，或實施仍不合水土保持技
        術規範者。」、「水土保持義務人依本法第十二條至第十四條規定擬具水土
        保持計劃，應依下列程序辦理：一、水土保持義務人擬具水土保持計劃併同
        目的事業開發或利用許可申請文件，向各目的事業主管機關申請。二、目的
        事業主管機關於受理前款申請後，應將水土保持計劃送請主管機關審核。三
        、水土保持計劃經主管機關審查核可後，應通知目的事業主管機關。」分別
        為水土保持法第四條第一項及第八條第一項、第十二條第一項、第三十三條
        第一項第二款及水土保持法施行細則第九條有明文。
      2.本件原告未擬具水土保持計劃送請主管機關核定，即擅自在南庄鄉○○段九
        ○○之八二號土地，開挖水溝面積約一○○平方公尺，經被告於九十二年四
        月七日派員會同相關人員及原告至現場勘查屬實，經當場拍照存證及製作會
        勘紀錄，並由原告確認簽名在案，本案原告稱：「為整理自己家園，埋設水
        管以利排水，僱請小型挖土機造林設排水功能：：」等，惟依據水土保持法
        第十二條第一項規定「第八條第一項第三款至第四款之開發、經營或使用行
        為，其水土保持義務人應先擬具水土保持計劃送請主管機關核定」，原告應
        先擬具水土保持計畫書送請主管機關准後始得進行開發，始為正途，不得以
        自有土地即任意進行開發行為，仍應受水土保持法之規範，其違規事實洵堪
        認定，被告依法處分，揆諸首揭規定並無不合。
      3.基上論述，原告起訴顯無理由，請駁回原告之訴。
　　理  由
一、按「公、私有土地之經營或使用，依本法應實施水土保持之處理與維護者，該土
    地之經營人、使用人或所有人，為本法所稱之水土保持義務人。」、「下列地區
    之治理或經營、使用行為應經調查規劃，依水土保持技術規範實施水土保持之處
    理與維護：：：二、農、林、漁、牧地之開發利用。三、探礦、採礦、鑿井、採
    取土石或設置有關附屬設施。四、修建鐵路、公路、其他道路或溝渠等。五、於
    山坡地或森林區內開發建築用地或設置公園、墳墓、遊憩用地、運動場地或軍事
    訓練場、堆積土石、處理廢棄物或其他開挖整地。」、「第八條第一項第三款至
    第四款之開發、經營或使用行為，以及於山坡地及森林區內從事農、林、漁、牧
    地之開發利用所需之修築農路、開挖、整地或整坡作業，其水土保持義務人應先
    擬具水土保持計畫，送請主管機關核定：：：」、「未依第十二條至第十四條規
    定之一擬具水土保持計畫送主管機關核定而擅自開發者，除依第三十三條規定按
    次分別處罰外，主管機關應令其停工，得沒入其設施及所使用之機具，強制拆除
    及清除其工作物，所需費用，由經營人、使用人或所有人負擔，並自第一次處罰
    之日起兩年內，暫停該地之開發申請。：：：」、「有下列情形之一者，處新台
    幣六萬元以上三十萬元以下罰鍰：：：二、違反第十二條至第十四條規定之一，
    未先擬具水土保持計畫或未依核定計畫實施水土保持之處理與維護者，或違反第
    二十三條規定，未在規定期限內改正或實施仍不合水土保持技術規範者。前項各
    款情形之一，經繼續限期改正而不改正者或實施仍不合水土保持技術規範者，按
    次分別處罰，至改正為止。：：：」分別為水土保持法第四條、第八條第一項、
    第十二條第一項、第二十三條第二項、第三十三條所明定。
二、本件原告以其之房屋所在地處於較低窪處，房屋所坐落之苗栗縣南庄鄉○○段九
    ○○之八二地號為整個山坡邊緣，其上之九○○之八一、四四一地號為平坦之空
    地，地勢高，每逢下大雨時，山水及雨水匯流到小木屋下之地基中形成小瀑布，
    若長久不做改善恐危及木屋安全，經與專家研討後決定在房屋近高處作洪水截流
    。而未經申請核准，即於九十二年四月七日請來挖土機代為挖開泥土，預計種二
    十棵樹，同時作洪水截流及排水管埋入等，後經村民密報，村長、鄉公所來人問
    及有否先申請，始停止挖土等情，為原告所不爭執（見原告九十二年五月五日訴
    願書所述），而經被告會同南庄鄉公所人員及原告至現場會勘結果：原告在上開
    土地開挖水溝，長約四十公尺、寬約一公尺、深六十公分，整地面積約一○○平
    方公尺（見原處分卷及訴願卷內苗栗縣政府加強山坡地保育利用管理會勘紀錄）
    ，並有現場照片三張附於原處分卷可證，原告所為已違反水土保持法第十二條規
    定之事實已堪認定，被告予以裁處罰鍰六萬元，並令限期恢復原狀及植生覆被（
    另有關自第一次處罰處分書送達之日起二年內，暫停該地之開發申請，業經訴願
    機關撤銷），依首揭規定，原處分並無違誤。
三、原告起訴雖仍執：原告只為整理自己家園，埋設水管以利排水，造林種樹美化園
    地，因為無力挖掘硬土，而雇請小型挖土機挖掘排水系統，並無亂墾，且原告土
    地未動土前缺乏排水，造成草原上水患，後因自行設排水管而能保持山坡，提高
    水土保持功能更是原告之心願，請將原處分撤銷，若需補辦申請，將即時按相關
    規定及程序辦理而主張。惟原告未經申請核准即任意進行開發行為，已違反上開
    水土保持法之規定，已如前述，原告主張並非可採。
四、綜上所述，原告主張，尚非可採，本件原處分並無違誤，訴願決定予以維持亦無
    不合，原告訴請撤銷，為無理由，應予駁回。
據上論結，本件原告之訴為無理由，依行政訴訟法第一百九十五條第一項後段、第九
十八條第三項前段，判決如主文。
中　　華　　民　　國　　九十三　　　年　　　一　　　　月　　　二十九　　日
                 臺 中 高 等 行 政 法 院   第 三 庭
                                審 判 長 法     官　王　茂　修
                                         法     官　許　金　釵
                                         法     官　莊　金　昌
右正本證明與原本無異。
如不服本判決，應於判決送達後二十日內向本院提出上訴書狀，其未表明上訴理由者
，應於提起上訴後二十日內向本院提出上訴理由書（須依對造人數附具繕本）；如於
本判決宣示或公告後送達前提起上訴者，應於判決送達後二十日內補提上訴理由書（
須附繕本）。未表明上訴理由者，逕以裁定駁回。
提起上訴應預繳送達用雙掛號郵票三九○元（三十四元及五元郵票各十份)。
中　　華　　民　　國　　九十三　　　年　　　一　　　　月　　　二十九　　日
　　　　　　　　　　　　　　　　　　　　法院書記官　杜  秀  君
